ACORDAO-COMPLETO-2540462

ACÓRDÃO 1392/2022 ATA 22/2022 - PLENÁRIO

VISTOS, relatados e discutidos estes autos de monitoramento autuado com o fito de avaliar o cumprimento das determinações exaradas pelo Acórdão 1213/2021-TCU-Plenário (TC Processo 000.224/2021-9) , que apreciou representação formulada pela SeinfraCOM diante de supostas irregularidades relativas a 29 pregões eletrônicos lançados ao final de 2020 pela Companhia de Desenvolvimento dos Vales do São Francisco e do Parnaíba (Codevasf) , que objetivaram o registro de preços de serviços de pavimentação de vias públicas localizadas em diversos municípios situados na área de atuação da companhia,
ACORDAM os Ministros do Tribunal de Contas da União, reunidos em sessão do Plenário, em:
9.1. referendar a revogação da medida acautelatória constante do item 9.5 do Acórdão 1170/2022-TCU-Plenário, promovida por meio do Despacho proferido em 13/06/2022 (peça 172) , transcrito no relatório que precede este acórdão;
9.2. informar à Codevasf sobre a prolação deste acórdão;
9.3. restituir os autos à SeinfraCOM para prosseguimento dos trabalhos de monitoramento.

Referendo de medida cautelar deferida em processo de monitoramento autuado com o fito de avaliar o cumprimento das determinações exaradas em Acórdão que apreciou representação sobre irregularidades relativas a 29 pregões eletrônicos que objetivaram o registro de preços de serviços de pavimentação de vias públicas localizadas em diversos municípios.

Companhia de Desenvolvimento dos Vales do São Francisco e do Parnaíba (Codevasf).

3. Responsável: Marcelo Andrade Moreira Pinto, Diretor-Presidente (CPF XXX.261.025-XX)

13.1. Ministros presentes: Ana Arraes (Presidente), Walton Alencar Rodrigues, Benjamin Zymler, Bruno Dantas e Vital do Rêgo.
13.2. Ministro-Substituto convocado: Augusto Sherman Cavalcanti (Relator).
13.3. Ministros-Substitutos presentes: Marcos Bemquerer Costa e André Luís de Carvalho.

AUGUSTO SHERMAN

Adoto, como relatório, o Despacho proferido por este Relator em 13/06/2022 (peça 172) . 
	"Trata-se de monitoramento autuado com o fito de avaliar o cumprimento das determinações exaradas pelo Acórdão 1213/2021-TCU-Plenário (TC Processo 000.224/2021-9) , que apreciou representação formulada pela SeinfraCOM diante de supostas irregularidades relativas a pregões eletrônicos lançados ao final de 2020 pela Companhia de Desenvolvimento dos Vales do São Francisco e do Parnaíba (Codevasf) , que objetivaram o registro de preços de serviços de pavimentação de vias públicas localizadas em diversos municípios situados na área de atuação da companhia.
2.	Diante dos questionamentos sobre a utilização do SRP para licitar projetos-padrão de pavimentação, o Acórdão 1213/2021-TCU-Plenário determinou à empresa estatal que definisse os critérios técnicos e os procedimentos a serem observados para avaliar, comprovar e controlar o enquadramento das vias indicadas para intervenção aos padrões de projetos licitados.
3.	Ao monitorar o cumprimento daquela deliberação, o TCU constatou que fora editado o Ato 22/2021-PR, norma que estabeleceu procedimento específico para enquadramento de vias a serem objeto das obras. 
4.	Visando o aprimoramento da norma editada pela Codevasf, este Tribunal proferiu o Acórdão 1170/2022-TCU-Plenário, que, entre outras providências, determinou à unidade jurisdicionada que:
	'9.4.  (...) no prazo de 30 dias, em complementação às providências mencionadas no item 9.3.1.1 do Acórdão 1213/2021-TCU-Plenário, inclua, na sistemática implementada pelo Ato 22/2021-PR da Presidência, a obrigatoriedade de prévia elaboração de estudo de indicação técnica e análise econômica do tipo de revestimento a ser aplicado em cada obra a ser executada, assim como estudo de necessidade da obra, a fim de evitar a realização de contratações com infração aos princípios da motivação, conforme estabelecido pelos arts. 2º, parágrafo único, incisos I e VIII, e 50, inciso III e § 1º, da Lei 9.784/1999; bem como da impessoalidade, economicidade e eficiência na aplicação dos recursos públicos, conforme disposto no art. 31, caput, da Lei 13.303/2016; 
9.5.  (...) somente emita novas ordens de serviço das obras relacionadas aos pregões e atas objeto deste processo após a publicação da alteração normativa mencionada no item 9.4 retro e após a correspondente implementação das disposições da norma em cada caso concreto, devendo ser adotadas medidas junto às Superintendências Regionais para assegurar a observância a esta determinação'. [Grifo deste Relator.]
5.	Por meio do Ofício 453/2022/PR/GB, de 13/06/2022 (peça 166) , a Presidência da estatal encaminhou informações sobre as ações empreendidas para dar cumprimento à referida deliberação, a saber:
	a) edição da CI 67/2022-PR (peça 167) , determinando a suspensão da emissão de novas ordens de serviços para as obras de pavimentação decorrentes dos 29 (vinte e nove) pregões eletrônicos analisados no âmbito destes autos;
	b) notificação das Áreas e Superintendências Regionais e realização de videoconferência versando sobre as providências a serem adotadas em cumprimento ao acórdão (peça 168) ;
	c) elaboração da revisão do Procedimento - Enquadramento de Vias para Obras de Pavimentação, aprovado pelo Ato 22/2021-PR e homologado pela Resolução 590/2021, com o objetivo de incluir na sistemática a obrigatoriedade de prévia elaboração de estudo de indicação técnica e análise econômica do tipo de revestimento a ser aplicado em cada obra a ser executada, assim como estudo de necessidade da obra (peça 170) ;
	d) aprovação, pela Diretoria Executiva da Codevasf, da revisão do procedimento (peça 169) ;
	e) realização, em 14/06/2022, do Seminário de Capacitação de Fiscais e Gestores de Obras de Pavimentação, com participação dos profissionais das Áreas e Superintendências Regionais, com o objetivo de promover a divulgação da revisão do procedimento e uniformizar a atuação dos referidos setores;
	f) constituição de Comissão Permanente de Monitoramento com o objetivo de proceder ao monitoramento e controle das obras de pavimentação executadas pela Codevasf, com vistas ao cumprimento das determinações contidas nos Acórdão 1213/2021-TCU-Plenário (peça 171) .
6.	Verifica-se, nas peças mencionadas supra, que a Codevasf adotou as providências necessárias para dar cumprimento às determinações contidas nos itens 9.4 e 9.5 do Acórdão 1170/2022-TCU-Plenário.
7.	Em especial quanto ao item 9.4 da deliberação, destaca-se que foi revisado o item 3.1 do Procedimento de Enquadramento de Vias aprovado pelo Ato 22/2021-PR da Presidência. No subitem 3.1.1, constam orientações para que sejam demonstradas e documentadas a necessidade da obra e sua compatibilidade com os planos de expansão e desenvolvimento das cidades. Já no subitem 3.1.2 da norma, estão fixados os procedimentos básicos relacionados à prévia e obrigatória elaboração de estudo de indicação técnica e análise econômica do tipo de revestimento a ser utilizado nas obras, como se segue (peça 170-fls. 04 e 05) :
	'3.1.2 Definição do tipo de revestimento 
	3.1.2.1 Quanto ao tipo de revestimento, o beneficiário, preferencialmente, deverá indicar, com base em critérios técnicos e econômicos, a solução mais vantajosa para execução das obras de pavimentação, levando em consideração, por exemplo, a facilidade de obtenção de materiais em jazidas próximas, o tipo predominante dos pavimentos da região, o emprego de mão-de-obra local e custos de manutenção. 
	3.1.2.2 Os estudos técnicos e econômicos ou documentos de referência que embasaram a indicação do tipo de revestimento devem ser elaborados por responsável técnico e anexados ao Formulário - Relatório de Avaliação Inicial.
	3.1.2.3 O fiscal ou gestor do instrumento analisará o formulário e caso as vias indicadas não atendam aos critérios técnicos, o beneficiário deverá ser notificado para que indique outras vias. A nova indicação deverá ser formalizada por meio de novo Formulário - Relatório de Avaliação Inicial. 
	3.1.2.4 Caso as vias indicadas pelo beneficiário atendam aos critérios técnicos, o fiscal ou gestor do instrumento deverá realizar visita técnica à localidade e às vias indicadas, juntamente com equipe técnica do beneficiário (quando possível) , com o objetivo de avaliar o enquadramento aos padrões de projeto licitado.' 
8.	Conclui-se, assim, que a documentação encaminhada pelo gestor demonstra que foi dado atendimento aos itens 9.4 e 9.5 do Acórdão 1170/2022-TCU-Plenário. 
9.	A avaliação completa dessas medidas será viabilizada a partir da análise da unidade técnica no âmbito dos trabalhos de monitoramento, entretanto, a documentação apresentada pela Codevasf permite concluir que já não há necessidade de se manter a medida cautelar contida no item 9.5 do acórdão. Nesse contexto, vale rememorar que o provimento acautelatório objetivou evitar o início de novas obras sem que existisse norma disciplinando a indicação de critérios técnicos para escolha do pavimento a ser aplicado em cada caso. Como se observa na transcrição acima, essa lacuna foi suprida. Ou seja, não subsistem as condições que motivaram a expedição da medida de cautela. 
10.	Com base nessas considerações, decido revogar a medida acautelatória constante do item 9.5 do Acórdão 1170/2022-TCU-Plenário.
11.	Diante do exposto, determino, com fundamento no art. 157 do RI/TCU, que:
	a) seja, de imediato, comunicado o teor deste Despacho à Codevasf, esclarecendo à unidade jurisdicionada que não há impedimento para a emissão de novas ordens de serviço das obras relacionadas aos pregões e atas objeto deste processo;
	b) após a comunicação, retornem os autos a este Gabinete para que sejam ultimadas as providências necessárias para submeter esta decisão ao Tribunal."
	É o relatório.

não há.

Não atuou.

MONITORAMENTO. PROCESSO ORIGINADO DE REPRESENTAÇÃO. PREGÕES REALIZADOS PARA REGISTRO DE PREÇOS COM OBJETOS RELACIONADOS A PAVIMENTAÇÃO DE VIAS. DETERMINAÇÃO ADICIONAL PROFERIDA NA CONCLUSÃO DA PRIMEIRA ETAPA DOS TRABALHOS DE MONITORAMENTO. DETERMINAÇÃO COM NATUREZA ACAUTELATÓRIA. APRESENTAÇÃO DE ELEMENTOS QUE DEMONSTRAM A ADOÇÃO DE PROVIDÊNCIAS PARA CUMPRIR AS DETERMINAÇÕES. DESNECESSIDADE DE MANUTENÇÃO DO PROVIMENTO CAUTELAR. REVOGAÇÃO MEDIANTE DESPACHO. REFERENDO.

RELATÓRIO DE MONITORAMENTO (RMON)

Secretaria de Infraestrutura Hídrica, de Comunicações e de Mineração (SeinfraCOM).

Trago, para referendo deste Colegiado, decisão adotada por mim em Despacho datado de 13/06/2022, que revogou medida cautelar constante do item 9.5 do Acórdão 1170/2022-TCU-Plenário.
2.	Esclareço que o referido item determinou à Codevasf que se abstivesse de emitir novas ordens de serviço para início das obras analisadas neste processo até que fossem promovidas alterações na norma que disciplina o enquadramento dos projetos indicados para intervenção aos licitados mediante sistema de registro de preços.
3.	Como detalhado no relatório acima, a empresa estatal adotou diversas providências no sentido de dar cumprimento à determinação proferida por esta Corte, de modo que não mais subsiste a necessidade de provimento cautelar.
4.	Reforço, ainda, que ao longo dos trabalhos de monitoramento atualmente em curso será realizada a avaliação minuciosa das referidas providências.
Ante o exposto, submeto o acórdão adiante à apreciação deste Tribunal.
TCU, Sala das Sessões, em 15 de junho de 2022.
AUGUSTO SHERMAN CAVALCANTI 
Relator